【裁判字號】    90,婚,376
【裁判日期】    900926
【裁判案由】    履行同居
【裁判全文】
臺灣臺南地方法院民事判決                            九十年度婚字第三七六號
    原      告  乙○○
    被      告  甲○○
右當事人間請求履行同居事件，本院判決如左：
    主      文
被告應與原告同居。
訴訟費用由被告負擔。
    事      實
甲、原告方面：
一、聲明：
二、陳述：
  （一）兩造於民國（下同）八十七年二月二十二日結婚，婚後同住在台南縣永康市
        ○○○街二之三號五樓之三，夫妻間感情原本融洽，詎自九十年間起，被告
        忽反常態，常常早出晚歸，原告初以和為貴，百般忍受，被告竟得寸進尺，
        離家出走，賃屋於外，尋樂忘歸，與無婚姻關係之人同居，不願回家，將原
        告視為陌路，居心不良，殊堪痛心。按夫妻互負同居之義務，為民法第一千
        零零一條所明文規定，原告為此爰依法訴請被告與原告同居。
  （二）對於被告答辯之陳述：
        (1)兩造結婚時，被告已懷孕六個多月，全賴原告在市場旁賣水果及原告之父
          親、二姊當大樓管理員之薪資支付家中全部開銷，嗣原告結束販賣水果之
          生意，於八十九年五月間至九十年四月間改至通訊行擔任經理，期間因通
          訊行之生意不好，原告有好幾個月未領到薪水，然該段期間原告自己亦有
          在賣手機，並非沒有收入，之後於九十年四月間至九十年六月間，原告又
          另與朋友從事通訊行工作，九十年六月以後至今則係從事淨水器工作，原
          告賺錢均有用以養家，被告稱係其外出上班工作養家，實為無稽。
        (2)小孩出世後，原告仍在市場旁賣水果，被告卻經常向原告吵著要回舞廳上
          班，原告堅不願意，被告乃拜託其母親向原告施壓，原告迫於無奈只有忍
          痛答應，未料，被告上班後未久即認識一名洪姓男子，且每日早出晚歸，
          中午出去即到其大班住處打麻將，晚上則與洪姓男子在一起，而麻將輸了
          ，就向地下錢莊借錢，原本被告向原告及家人稱上班賺錢亦為貼補家用，
          然試想被告所賺的錢要還地下錢莊及被告所留之零用，何來的錢養家，而
          原告一方面須照顧小孩，另方面要至果菜市場批貨做生意，被告非但未幫
          忙，且常向原告譏諷「賣水果賺那麼少，賣什麼賣」，原告生意做完後，
          還得買便當回去給被告吃，而被告仍在宿醉中。
        (3)被告之父親於八十八年過世前，曾多次交待原告說：「阿妹（即被告）的
          個性不好，希望你能凡事多忍耐，能夠讓她，盡量讓她。」，原告恪遵岳
          父之交代，對被告百般忍讓，而被告卻變本加厲，夫妻間一有爭吵，即連
          絡其母親或大哥至原告家中要與原告離婚，原告仍忍氣吞聲。
        (4)被告自八十九年間起認識洪姓男子後，每日中午過後，被告即常在原告之
          住所巷口等待洪姓男子駕車載伊外出遊玩，至九十年四月，被告又與該名
          男子在環河路的卡拉ＯＫ飲酒做樂，被原告撞見，原告打行動電話給被告
          ，問被告說：「你不是說帶小孩出去美容師那裡嗎？什麼時候要回來？」
          ，未料被告竟口氣極差的說：「是怎樣呀，要怎樣都沒關係。」，原告聽
          完後即進去該店，看見被告與該名男子飲酒作樂，卻未見原告之長子，原
          來被告時常以小孩做幌子，實則與該名男子約會，原告一時氣憤才打了被
          告兩個耳光，原告毆打被告僅此一次而已。之後被告又連絡其大哥至原告
          家中，被告之大哥一進門不由分說，直指原告不是，要被告與原告離婚，
          原告堅不答應，被告之大哥即帶被告離家，說要帶被告回桃園，但經原告
          查證，被告人並不在桃園，事後被告又常離家出走，至此已第三次，此次
          被告又稱其住在妹妹上班之住所，並委請律師寄律師函給原告，故原告即
          寄存證信函要求被告履行同居義務，但被告卻置之不理，且又搬離伊妹之
          住所，至今原告仍不知被告之確定住所。
        (5)又八十八年過年時原告固然有去有陪酒之ＫＴＶ喝酒，然係受被告之堂叔
          邀請，且當時原告將孩子的紅包帶在身上，因被告之堂叔沒有帶錢，所以
          才會由原告付錢。
        (6)再原告於業務需要或與朋友往來時，才會應酬一下喝酒，並非經常飲酒。
          另原告因工作需要南北奔波，且需帶家人出去玩，才以原告之姊之名義購
          買一輛車，該車之頭期款由原告與其姊共同負擔，其後貸款則由原告負擔
          ，後來因被告離家出走，原告為了找被告，無法兼顧生意，加以公司又倒
          閉，原告付不出貸款，車子才會遭貸款公司拖回。
三、證據：提出戶籍謄本一件、存證信函影本一件、名片三件為證，並聲請訊問證人
    鄭欽堯、鄭明傑、黃文俊、邱俊良、鄭秀珍。
乙、被告方面：
一、聲明：求為判決駁回原告之訴。
二、陳述：
  （一）本件被告有不能同居之正當理由如左：
        (1)兩造於八十七年間結婚，婚後原告即未工作，閒賦在家，全賴被告外出上
          班工作養家。小孩出世後，生活費用增加，被告金錢不敷使用，乃勸諭原
          告幫忙賺錢養家，原告不但無動於衷，甚至仍不斷伸手向被告要錢，而被
          告除須外出工作，回到家仍不能休息而必須照顧兩幼子，反觀原告經常在
          外喝酒，時常夜不返家，即連小孩生病欲送醫亦找不到原告。原告目前從
          事替人辦理手機門號賺取傭金之工作，所賺之薪資亦從未拿回家用。
        (2)原告自八十九年間起即經常藉故毆打被告，被告念及夫妻感情與孩子尚年
          幼，均忍氣吞聲，迄至九十年二月份，原告仍不改其凡事破口大罵或動手
          之暴力本性而毆打被告，被告忍無可忍遂至醫院驗傷。
        (3)九十年初過年期間，兩造一同返回被告娘家，原告明知生活難渡、孩子又
          小，竟將親友給兩子之紅包全數拿走，並與被告之堂叔至有陪酒之ＫＴＶ
          飲酒作樂，而小孩之紅包錢則放在桌上當作小費發給小姐，上述情形係被
          告之堂叔告知。
        (4)原告原係騎乘機車，其不思家庭經濟困難仍貸款買汽車，而後又因無錢繳
          納貸款而遭貸款公司將汽車強制拖回。
  （二）本件被告之離家，實係肇因於原告不務正業、貪圖享樂，不思努力工作，從
        未賺錢養家，亦置被告母子三人於不顧，另時常毆打被告，令被告精神及生
        活上遭受莫大之壓力與負擔，而對未來生活產生不確定感，在對目前痛苦無
        力改變之現狀與思及未來漫漫長路及兩名孩子尚小之茫然無助情形下，乃思
        離家之念頭。且被告係攜子離開至台中市○○路○段二四七號二樓伊妹家中
        暫住，原告亦知悉。綜上，被告拒不履行同居義務而離家在外，應認有正當
        理由，原告請求被告應履行同居義務，自屬無據，應予駁回。
三、證據：提出奇美醫學中心於九十年二月二十日出具之診斷證明書影本一件、律師
    函一件為證。
丙、本院依職權向財政部台灣省南區國稅局新化稽徵所函調原告最近三年之各類所得
    稅申報資料。
    理      由
一、原告起訴主張：兩造於八十七年二月二十二日結婚，婚後同住在台南縣永康市○
    ○○街二之三號五樓之三，夫妻間感情原本融洽，詎自九十年間起，被告忽反常
    態，常常早出晚歸，之後甚且離家出走，迄今仍不返家履行同居義務，原告為此
    依法訴請被告履行同居等語；被告則以：原告於婚後不務正業、貪圖享樂，不思
    努力工作，從未賺錢養家，全賴被告外出上班工作養家，置被告母子三人於不顧
    ，又時常毆打被告，並曾將親友給兩造之子之紅包拿走，與被告之堂叔至有陪酒
    之ＫＴＶ飲酒作樂，且不思家庭經濟困難仍貸款買汽車，而後又因無錢繳納貸款
    而遭貸款公司將汽車強制拖回，是被告之精神及生活上遭受莫大之壓力與負擔，
    對未來生活產生不確定感，始會離家，被告實有不能與原告同居之正當理由，原
    告請求被告應履行同居義務，自屬無據云云，資為抗辯。
二、按夫妻互負同居之義務，但有不能同居之正當理由者，不在此限，民法第一千零
    零一條定有明文。查原告主張兩造於八十七年二月二十二日結婚，婚後同住在原
    告之戶籍地台南縣永康市○○○街二之三號五樓之三，被告目前離家在外居住，
    不願返家同居之事實，業據原告提出戶籍謄本一件、存證信函影本一件為證，且
    為被告所不爭執，自堪信為真實。又被告已明白表示不願再與原告同居，是被告
    有拒絕同居之主觀及客觀情事，甚為顯然。茲所應審究者為被告是否有拒絕履行
    同居義務之正當理由？經查：
  （一）被告辯稱原告於婚後除曾從事替人辦理手機門號賺取傭金之工作外，均閒賦
        在家，仰賴被告外出上班工作養家，原告所賺之薪資亦從未拿回家使用，且
        被告經常喝酒，夜不返家，未盡照顧孩子之責云云，業據原告否認，並陳稱
        ：原告於婚後先從事販賣水果之生意，自八十九年五月間起改任職於通訊行
        ，迄至九十年四月間離職，之後另與朋友從事通訊行工作約二個月，九十年
        六月以後至今則係從事淨水器工作，所賺之錢均有用以養家，原告並無經常
        飲酒之習慣，反而係被告不盡照顧孩子之責等語，且提出名片三件為證，又
        經訊之證人即原告之父鄭欽堯證稱：「兩造的感情原本不錯，後來被告去特
        種行業上班，遇到一些不好的客人把她帶壞，被告就對家裡的事都不管，在
        幾個月前開始兩造的感情就較不好，主要是因為被告常常帶孩子出去玩，到
        三更半夜才回來，且家事都不做，我家人幫她做，她還不滿意，很難侍候。
        ‧‧‧原告婚後有在賣水果，結束賣水果的工作後，就去公司上班，他賺的
        錢都交給我，家中的錢都是我在管，原告賺的錢有限，還不夠支付全家人的
        開銷，還必須加上我及我女兒（即原告之姊）賺的錢才能應付。被告賺的錢
        很少貼補家用，被告還沒賺到錢就花完‧‧‧兩造所生之子原則上都是我在
        照顧，兩造及我女兒如有在家也會幫忙照顧，孩子的奶粉、尿布等錢全家人
        都有在負擔。」等語（詳見九十年八月十四日言詞辯論筆錄）；證人即原告
        之姊鄭秀珍證稱：「兩造的感情不錯，直到八十九年七月間被告在外有男人
        ，兩造的感情才出現變化。原告有賺錢養家，原告婚後原先在賣水果，水果
        沒有做，就改行賣手機門號，目前原告也有做手機門號，原告賺的錢不多，
        家計都是我跟原告在負擔，生活不是很好過，被告要嫁給原告前也知道，我
        父親年紀大了，在家負責照顧孩子，兩造婚後我們並沒有叫被告出去賺錢，
        被告說沒有錢可以花，堅持要去舞廳賺錢，我們不同意，但被告不聽，她為
        了外出賺錢，對家庭不負責，她賺的錢也沒有拿回家，都供自己花用、買衣
        服、賭博。‧‧‧被告很少在家，也沒有在照顧孩子，孩子大部分都是我跟
        我父親在照顧，原告晚上回來也會幫忙照顧孩子。」等語（詳見九十年九月
        十二日言詞辯論筆錄）；證人鄭明傑證稱：「原告去年（即八十九年）五月
        起在國豐公司負責辦手機，我是去年七月進國豐公司作同樣的工作，我們一
        起做到今年三月，因為國豐公司無法支付我們薪水，我們就自己出來做，幫
        客戶辦手機，原告做到今年五月就沒有興趣，就說他要去做ＲＯ逆滲透濾水
        機的工作，之前國豐公司積欠我們三個月薪水沒有付。」等語；證人黃文俊
        證稱：「據我所知，原告在八十七年初有在賣水果，大概賣了將近一年，我
        有去看過他在賣，所以我知道，後來我去年年底跟他聯絡時，知道他有在幫
        人家申請手機，原告也有幫我申請手機給我用，最近原告在幫人安裝逆滲透
        濾水機。」等語；證人邱俊良證稱：「原告結婚後一直都有在做工作，如果
        原告有空，我也曾經請原告幫我做過電話的工作。」等語（詳見九十年八月
        二十八日言詞辯論筆錄），再參以由本院依職權向財政部台灣省南區國稅局
        新化稽徵所函調原告最近三年之各類所得稅申報資料觀之，原告於八十八年
        度有申報薪資所得新台幣三十七萬元，足認原告於婚後或許收入不甚豐厚，
        然仍有盡力工作持家，並非游手好閒仰賴被告供養，此外，被告又未舉證證
        明其前開辯述為真實，其所辯自難採信。
  （二）又被告辯稱原告自八十九年間起即經常藉故破口大罵、毆打被告乙節，固據
        提出奇美醫學中心於九十年二月二十日出具之診斷證明書影本一件為證，原
        告亦坦承其曾在一次爭執中打被告兩個耳光（原告稱係在九十年四月間，應
        係九十年二月之誤），惟堅決否認有經常性對被告施暴情事，參以證人鄭欽
        堯證稱：「九十年二月份因被告帶孩子出去很晚才回來，我聽被告說原告打
        她，至於怎麼打的我不清楚，除了此次以外，原告沒有打過被告。」等語（
        詳見九十年八月十四日言詞辯論筆錄），證人鄭秀珍證稱：「據我所知，原
        告並不會打被告，也沒有恐嚇或罵過被告。」等語（詳見九十年九月十二日
        言詞辯論筆錄），證人鄭明傑證稱：「我沒有聽說原告打過被告，原告很疼
        小孩及被告，原告對家庭也有負責，賺錢應該有拿回家，被告常常中午打電
        話叫原告買便當，原告都會馬上買便當回家給被告吃，所以原告對被告應該
        不錯。」等語，證人黃文俊證稱：「我沒有聽原告說他打被告，也沒有聽過
        被告說被原告打，今年初我聽原告說被告跑出去了，我還陪原告去找被告，
        但沒有找到。」等語（詳見九十年八月二十八日言詞辯論筆錄），被告又無
        法舉證證明原告對其有經常性施用暴力之行為，則雖足認原告曾於九十年四
        月間毆打被告一次，姑不論該次事件引發爭執之原因兩造均各說各話，而無
        從查證，然亦難僅以原告之該次行為即遽認原告有對被告施暴達使被告不堪
        同居虐待之程度。
  （三）再被告指九十年初過年期間，原告持親友給兩造之子之紅包，與被告之堂叔
        至有陪酒之ＫＴＶ飲酒作樂乙節，固為原告所坦承，惟查原告平時有盡力工
        作持家，已詳如前述，其偶然一次為前開不當之行為，並非慣性，實難認對
        被告有造成虐待情事，被告執此為拒絕同居之理由，亦非可採。
  （四）末查被告辯稱原告原係騎乘機車，其不思家庭經濟困難仍貸款買汽車，而後
        又因無錢繳納貸款而遭貸款公司將汽車強制拖回等情，經訊之原告，原告固
        坦承其確有以其姊（即鄭秀珍）之名義購買汽車並辦理貸款，之後因無錢繳
        納貸款而遭貸款公司將汽車強制拖回乙事，惟陳稱係因其工作需要南北奔波
        ，且需帶家人出去玩，才會購車等語，核與證人鄭秀珍之證述相符（詳見九
        十年九月十二日言詞辯論筆錄），堪認原告購車確有其必要性，並無浪費財
        產情事，對於被告當亦無造成同居之虐待可言。
    綜上所述，被告顯無拒絕與原告同居之正當理由。
三、按夫妻之住所，由雙方共同協議之，民法第一千零零二條第一項前段定有明文。
    查兩造於婚後將戶籍共同設於台南縣永康市○○○街二之三號五樓之三，並同居
    在該處，迄至九十年間被告始私自離家出走，是自應以前開戶籍地為兩造協議之
    住所地，兩造應於該處履行同居義務。查被告並無拒絕同居之正當理由，即在未
    取得原告同意之情況下，逕自離開同居地點，且表明其拒絕再與原告同居，顯已
    違背夫妻同居之義務，則原告本於現存之夫妻關係，請求被告履行同居義務，核
    無不合，應予准許。
四、據上論結，本件原告之訴為有理由，依民事訴訟法第七十八條，判決如主文。
中      華      民      國     九十     年      九      月    二十六    日
                                  臺灣臺南地方法院民事第三庭
~B法      官  葉惠玲
右正本證明與原本無異
如對本判決上訴，須於判決送後二十日內向本院提出上訴狀
中      華      民      國     九十     年      九      月    二十六    日
~B法院書記官  李珍瑩


司法院資訊處製作；財團法人民間司法改革基金會備份。
